臺灣高等法院刑事判決
109年度上訴字第1489號
上  訴  人  臺灣桃園地方檢察署檢察官 
被      告  莊國浬


選任辯護人  黃文承律師
被      告  劉美雲


選任辯護人  蕭萬龍律師
            巫新田



選任辯護人  洪崇遠律師
            蕭萬龍律師
參  與  人  莊智仁
            莊智傑
上列上訴人因被告等偽造文書案件，不服臺灣桃園地方法院108
年度訴字第557號，中華民國109年3月18日第一審判決（起訴案
號：臺灣桃園地方檢察署107年度偵字第10464號），提起上訴，
本院判決如下：
    主  文
原判決撤銷。
莊國浬共同犯行使偽造私文書罪，處有期徒刑陸月，如易科罰金
，以新臺幣壹仟元折算壹日。
劉美雲、巫新田共同犯行使偽造私文書罪，各處有期徒刑伍月，
如易科罰金，均以新臺幣壹仟元折算壹日。
莊智仁、莊智傑之犯罪所得「桃園市○○區○○段00000地號土地（
莊智仁、莊智傑權利範圍各二分之一），面積368平方公尺」沒
收，於全部或一部不能沒收或不宜執行沒收時，追徵其價額。 
    犯罪事實
一、莊國浬為莊廖儷月（民國101年間死亡）之子，緣莊廖儷月
    於民國95年9月2日因急性腦中風，於95年9月3日在行政院國
    軍退除役官兵輔導委員會榮民總醫院（下稱台北榮民總醫院
    ）接受開顱手術，之後恢復狀況不佳，於95年11月7日轉院
    至址設桃園縣○○市○○○路000巷00號（現改制為桃園市楊梅區
    ）怡仁綜合醫院（下稱怡仁醫院），至98年11月2日止，皆
    在該院養護中心接受照護，均因意識障礙，無法理解及為任
    何有效意思表示之狀況，莊國浬明知上情，為在莊廖儷月過
    世前，將莊廖儷月所有之桃園縣中壢市（現改制為桃園市○○
    區○○○段00000地號土地（下稱系爭土地），以贈與為原因，
    移轉登記至其子莊智仁及莊智傑（2人所涉偽造文書罪嫌，
    業經檢察官為不起訴處分）名下，經由其姊夫林武清（所涉
    偽造文書罪嫌，業經檢察官為不起訴處分）介紹而認識代書
    劉美雲及其配偶即登記助理員巫新田，竟與劉美雲、巫新田
    共同基於行使偽造私文書及使公務員登載不實之犯意聯絡，
    於95年12月底或96年1月間某日，委由劉美雲、巫新田辦理
    系爭土地過戶事宜，並於96年1月23日，與劉美雲、巫新田
    在怡仁醫院病房內，趁莊廖儷月意識不清，由劉美雲、巫新
    田或莊國浬其中1人拉著莊廖儷月之手，在巫新田事先繕打
    ，偽填莊廖儷月同意將系爭土地分2次贈與莊智仁及莊智傑
    （申請日期各記載為95年12月31日及96年1月23日）之2份土
    地登記申請書及所附之土地贈與所有權移轉契約書上，按捺
    莊廖儷月指紋，並由巫新田盜蓋莊國浬所提供之莊廖儷月印
    鑑章於其上，以偽造土地登記申請書、土地贈與所有權移轉
    契約書後，由巫新田於96年2月7日，至桃園縣中壢地政事務
    所（現改制為桃園市中壢區地政事務所），持上開偽造之土
    地登記申請書、土地贈與所有權移轉契約書及莊國浬交付之
    莊廖儷月印鑑證明，向地政事務所承辦之公務員申請以贈與
    為原因，將系爭土地移轉登記予莊智仁及莊智傑而行使之，
    經不知情之承辦公務員為形式審核，認無不合，在96年2月8
    日將上開虛偽贈與之不實事項登載於其職務上所掌管之土地
    登記謄本上，足以生損害於莊廖儷月及地政機關對不動產登
    記管理之正確性。嗣經莊廖儷月之孫女莊舜絜發覺上情乃提
    出告訴。
二、案經莊舜絜訴由臺灣桃園地方檢察署檢察官偵查起訴。
    理  由
壹、證據能力方面：
一、按被告以外之人於審判外之言詞或書面陳述，除法律有規定
    者外，不得作為證據，刑事訴訟法第159條第1項定有明文。
    又被告以外之人於審判外之陳述，雖不符同法第159條之1至
    第159條之4之規定，而經當事人於審判程序同意作為證據，
    法院審酌該言詞陳述或書面陳述作成時之情況，認為適當者
    ，亦得為證據；當事人、代理人或辯護人於法院調查證據時
    ，知有同法第1項不得為證據之情形，而未於言詞辯論終結
    前聲明異議者，視為有前項之同意，為同法第159條之5所明
    定。對於本件判決所引用之被告以外之人於審判外之陳述，
    當事人及辯護人均未爭執證據能力，且迄於本院言詞辯論終
    結時，復未聲明異議，經本院審認結果，上開證據均無違法
    取得或證明力明顯偏低之瑕疵，以之作為證據應屬適當，依
    刑事訴訟法第159條之5之規定，認有證據能力。
二、本判決下列認定事實所引用之非供述證據，並無證據證明係
    公務員違背法定程序取得之證據，且與本件待證事實具有自
    然之關聯性，當事人及辯護人對此部分之證據能力亦均不爭
    執，自得為證據使用。
貳、實體部分：
一、認定犯罪事實所憑之證據及理由
　  訊據被告莊國浬、劉美雲、巫新田均矢口否認有行使偽造私
    文書及使公務員登載不實之犯行，⑴被告莊國浬辯稱：伊母
    親莊廖儷月有同意將系爭土地過戶給伊的2個兒子等語，其
    辯護人則以：莊廖儷月於95年11月8日即清醒，並開始復健
    ，被告莊國浬有與林武清於95年12月底，一同至醫院跟莊廖
    儷月確認贈與之意，林武清始與代書聯繫，莊廖儷月確有贈
    與之意；於96年1月23日辦理辦理贈與當天，代書亦有以2份
    契約書向莊廖儷月說明，並獲得莊廖儷月之同意，被告莊國
    浬並無公訴人所指之犯行等語置辯。⑵被告劉美雲辯稱：我
    辦理移轉登記時有跟莊廖儷月確認她同意，我在96年1月23
    日有跟莊廖儷月說要她確認中央大學土地是否要贈與給她2
    個孫子莊智仁、莊智傑，莊廖儷月有點頭，她意識清楚，伊
    並跟她說，因為林武清說要節稅，伊將標的分2個年度即95
    、96年度贈與，莊廖儷月均點頭同意等語；⑶被告巫新田辯
    稱：劉美雲用國語說把案件講解一次，因莊廖儷月為客家人
    ，我當天為求慎重，有先試探莊廖儷月，確認她意識狀況，
    之後我還把兩份文件念給莊廖儷月聽等語；被告劉美雲、巫
    新田之辯護人並辯護稱：被告劉美雲、巫新田受託辦理贈與
    時，均有至怡仁醫院確認莊廖儷月有無贈與之意，經莊廖儷
    月點頭表示同意後，始辦理贈與登記，其等無須在僅賺得微
    薄代書代辦費用下，涉犯本案；況如為虛假登記，其等大可
    直接至地政事務所辦理過戶即可，何須至醫院見莊廖儷月；
    且其等就本案全無利害關係，誠無故意為不實登載之犯罪動
    機，亦無與任何人有何不法犯意聯絡等語。經查：
　㈠被告莊國浬於原審供稱及證稱：伊母親莊廖儷月於95年6、7 
    月交代伊處理系爭土地贈與給伊2個兒子的事，之後母親開
    刀住院，事情就停擺，林武清在伊母親住院期間，天天到醫
    院看伊母親，伊於96年1月份或者95年12月底，跟林武清提
    到莊廖儷月要將中央大學的房產贈與伊2個兒子，林武清與
    伊一起在醫院問莊廖儷月是否贈與莊國浬，莊廖儷月搖頭，
    問是否贈與2個孫子即伊的2個兒子，莊廖儷月點頭，之後由
    林武清幫伊找巫新田、劉美雲來辦理過戶的事，伊全程未參
    與，伊只在1月23日當天看到林武清與2個土地代書到病房，
    開始替伊母親做贈與手續，之前伊不認識巫新田、劉美雲，
    當天在病房，大概巫新田有跟伊母親說是何原因而來，伊母
    親有點頭同意將中央大學土地贈與給她2個孫子，代書他們
    沒有問是否過戶給伊之問題，也沒有向伊母親表示分兩個年
    度分別辦理贈與，伊當天係第一次見到劉美雲、巫新田，也
    不知道土地登記申請書上為何記載申請日期為95年12月31日
    ；伊母親轉院至怡仁醫院之後，無法講話，但她看得到，也
    聽得懂，土地登記申請書上莊廖儷月之指印是她自己蓋的等
    語（見原審卷第85、145-165頁）；被告劉美雲、巫新田則
    於原審供稱：去簽立土地登記申請書時，劉美雲先跟莊廖儷
    月介紹自己為代書，要幫她辦理中央大學那個房子（因土地
    坐落在中央大學那邊）的過戶，有將標的念給莊廖儷月聽，
    劉美雲有說分2個年度贈與，莊廖儷月有點頭，巫新田為慎
    重起見，並用客家話再一字一字念給她聽等語（見原審卷第
    85-86頁）。是被告3人就被告劉美雲、巫新田在96年1月23
    日有無告知莊廖儷月要將系爭土地分兩個年度贈與莊智仁、
    莊智傑乙節，所述不一。又本案過戶登記既係被告莊國浬透
    過林武清介紹，委請被告劉美雲、巫新田辦理，且分兩個年
    度辦理贈與登記，可少繳贈與稅，但會提高代書之代辦費等
    節，均與林武清毫無利害關係，反與被告莊國浬有利害關係
    ，且被告莊國浬須繳納此部分贈與稅及代書費用，則被告莊
    國浬上開所述其於96年1月23日尚不知要分兩年度辦理贈與
    ，均係由林武清與代書洽談，其只在96年1月23日見過代書
    云云，顯與常情不符。
　㈡而證人林武清於偵查中證稱：當時莊國浬說他母親要把房子
    給他，要伊幫忙找代書，伊才幫忙找代書，伊不曉得當時莊
    廖儷月有無意識或辨別能力，伊去醫院看莊廖儷月時，外勞
    有跟莊廖儷月說我來看她，她只是眼睛張開而已，伊不清楚
    她知不知道伊，本案簽約時伊有在場，當時係莊國浬或代書
    拉她手按指印，實際上是誰拉莊廖儷月的手來按指印伊不清
    楚等語（見偵10464卷一，下稱偵卷一，第14頁）；並於原
    審證稱：莊廖儷月於95年間住院後，伊大概1週去看她3次，
    莊國浬跟伊提到莊廖儷月要把土地過戶給他，伊大概在95年
    12月介紹代書巫新田給莊國浬，並跟莊國浬一起去找巫新田
    ，跟巫新田介紹說莊國浬是伊內弟，莊國浬母親要過戶土地
    給他，交給你辦理等語後就離開了；巫新田的MEMO有問題，
    因為他們都知道伊每週一、三、五早上9點左右本來就會在
    怡仁醫院，伊沒有約莊國浬、巫新田、劉美月於96年1月23
    日至醫院，他們在怡仁醫院辦理過戶時，伊有在場聊了一下
    就離開了，沒注意莊國浬、巫新田、劉美雲有無跟莊廖儷月
    講話，但伊有跟他們說要依法辦理，講了三次，伊沒注意誰
    在辦理過戶之公契上蓋指印；伊從未在醫院問過莊廖儷月要
    不要將土地過戶給莊國浬，莊廖儷月開完刀後有清醒，但沒
    多久就因腦積水意識不清，之後莊廖儷月轉去怡仁醫院，伊
    每次去看莊廖儷月時，她都在睡覺等語（見原審卷第270-28
    6頁）。是證人林武清就有無看到莊廖儷月按指印部分前後
    所述雖不一，但就莊廖儷月之精神狀況，均明確證稱莊廖儷
    月都在睡覺，不清楚莊廖儷月之意識狀態等語。酌以被告莊
    國浬於原審供稱：林武清與伊相處很好，從未有何問題（見
    原審卷第165頁），顯見證人林武清並無誣陷被告莊國浬之
    動機，則其於偵查中所述不確定是誰拉莊廖儷月按指印乙節
    ，及於原審證稱：伊並未於96年1月23日約莊國浬等人至醫
    院辦理過戶事宜，係由莊國浬與劉美雲、巫新田談論過戶乙
    事，應為事實，否則其焉會在偵查及原審均證稱：莊國浬係
    告知伊，莊廖儷月要將土地過戶給莊國浬，而非過戶給莊廖
    儷月的孫子（即莊國浬之子）。是被告莊國浬於原審證稱：
    林武清與伊一起在醫院問莊廖儷月是否贈與莊國浬，莊廖儷
    月搖頭，問是否贈與2個孫子即伊的2個兒子，莊廖儷月點頭
    云云，亦非事實。
　㈢證人莊素珍雖於偵查中先證稱：95年11月7日將莊廖儷月轉院
    至怡仁醫院時，莊廖儷月雖講不出話，但問她話，她可以點
    頭、搖頭表示意思，在怡仁醫院期間，伊會拿白板寫數字問
    她，她會拿筆寫給伊看，她剛去怡仁醫院時還有意識，她在
    怡仁醫院期間，除轉到呼吸照顧病房時比較嚴重，其他時間
    意識狀況都還好云云（見偵卷一第114頁）；然迨檢察官詢
    問證人即榮總神經外科主治醫師梁慕理，梁慕理證稱：莊廖
    儷月於95年9月3日開刀完，昏迷指數13分，之後會隨時變化
    ，於9月10幾號出加護病房時，指數為13分，於出院前最後1
    次在95年11月2日評估時，昏迷指數為9分，9分代表達到中
    度昏迷，與病患講話，偶而可反應或簡單對答，未達意識清
    醒程度，9分的病患無法清楚以點頭、搖頭回答問題；昏迷
    指數12分以上屬於輕度意識障礙，9分至11分是中度意識障
    礙，8分以下是重度意識障礙，如果不是在滿分15分完全清
    醒下，都是有程度上的意識障礙等語（見偵卷一第114-115
    頁）；證人莊素珍在聽聞後，即改稱：伊是說莊廖儷月在怡
    仁醫院做復健時有意識，正確時間不確定，到怡仁醫院時意
    識狀況可能不是很好，伊不記得莊廖儷月何時意識變好等語
    （見偵卷一第115頁）。是證人莊素珍前後證詞不一，況其
    所述莊廖儷月會拿筆寫字乙節，亦與怡仁醫院函覆之病情說
    明摘要（詳後述）不符，則其證稱莊廖儷月於怡仁醫院期間
    意識清楚云云，自難採信。
　㈣被告莊國浬之辯護人雖以莊廖儷月在怡仁醫院之95年11月8日
    病歷資料上有記載「Speech：comprehension(+),expressio
    n(+)」、「Physical Therapy」等字，主張莊廖儷月於95年
    11月8日即意識正常云云。然觀之卷附台北榮民總醫院及怡
    仁醫院函覆之莊廖儷月病歷資料，顯示莊廖儷月因急性腦中
    風，於95年9月3日在台北榮民總醫院接受開顱手術後，恢復
    狀況不佳，於95年11月2日昏迷指數為E2V2M5（即昏迷指數9
    ），莊廖儷月於95年11月7日轉至怡仁醫院時，意識狀態混
    亂，指數為E4V2M4（昏迷指數10）；於96年2月24日之意識
    狀態呆滯，指數為E4V1M5（昏迷指數10）；於97年4月3日之
    意識狀態呆滯，指數為E4V1-2M5（昏迷指數10-11）等情，
    有莊廖儷月之病歷資料在卷足佐（見偵三卷第81、95、122
    、123頁、偵五卷第1、3、6頁）。依證人師梁慕理上開證詞
    ，可知昏迷指數9分至11分是中度意識障礙，昏迷指數9分是
    未達意識清醒程度。而莊廖儷月於95年11月7日轉院至怡仁
    醫院時，昏迷指數為10，且意識混亂。又依據怡仁醫院108
    年7月9日怡（歷）字第1080000042號函所附莊廖儷月之病情
    說明摘要（見原審卷第29-32頁）記載：莊廖儷月於95年11
    月7日至怡仁醫院急診，此後在本院養護中心接受照護，並
    持續接受復健治療，直至98年11月2日；根據病歷記載及本
    院復健中心所有工作人員（包括醫師、物理治療師、職能治
    療師）的敘述，此病患自95年11月7日至本院起，家屬自訴
    病患在家中可用言語表達，可是本院所有的治療過程中，本
    院復健中心所有工作人員從未聽過此病患曾經用過有意義的
    言語表達，只有見過此病患用簡單的臉部表情及粗略的肢體
    動作表達對復健治療的配合意願。病歷中所記載的「compre
    hension(+),expression(+)」就是告知治療師，此病患尚有
    部分理解肢體動作言語的能力，並不是指病患可以理解正常
    語言。此病患在本院接受復健期間，從未用言語或動作，主
    動表達任何有意義的意願。根據病歷記載，此病患到本院時
    ，兩側上肢的狀況為「Brunnstrom stage Ⅲ/Ⅲ」，意指兩上
    肢僅存粗動作功能，完全無法做精細動作（精細動作包括寫
    字、拿筷子等等），且意識狀況於95年11月8日至96年2月13
    日間，僅存有基本的，應對復健治療的意識狀態，未曾主動
    表達過明確有意義的意願；另該病患所為「Physical Thera
    py」之各項復健，均無須言語表達，沒有絕對需要病患具有
    意識清楚、完整言語理解能力的必要性等情。是被告莊國浬
    之辯護人以莊廖儷月在95年11月8日之病歷上記載「compreh
    ension(+),expression(+)」、「Physical Therapy」等字
    ，辯稱莊廖儷月斯時意識正常云云，顯係錯誤解讀病歷資料
    ，要無可採。
　㈤由上開怡仁醫院之病歷資料、病情說明摘要，可知莊廖儷月
    於95年11月7日、96年2月24日意識混亂、呆滯，又由測得之
    數次昏迷指數，足證其多處於中度意識障礙狀況，在怡仁醫
    院期間僅能部分理解「肢體動作」，並非理解「言語內容」
    ，且均無法表達明確有意義之意願，足證其有意識障礙，無
    法理解並為有效之意思表示。足證被告等人所辯，莊廖儷月
    在96年1月23日意識清楚，聽得懂被告劉美雲、巫新田之解
    說，並同意將系爭土地過戶予被告莊國浬的2個兒子云云，
    均係卸責之詞，委無可採。
　㈥此外，復有土地登記第二類謄本、土地登記申請書及所附土
    地贈與所有權移轉契約書各2份附卷足參（見他卷第5、59-7
    0頁）。被告等行使偽造私文書及使公務員登載不實之犯行
    ，均堪認定。本件事證明確，應依法論罪科刑。　　
二、論罪：
  ㈠查被告等行為後，刑法第214條業於108年12月25日修正公布
    ，並於同年月27日生效施行，修正前刑法第214條規定：「
    明知為不實之事項，而使公務員登載於職務上所掌之公文書
    ，足以生損害於公眾或他人者，處三年以下有期徒刑、拘役
    或五百元以下罰金」，而修正後刑法第214條規定：「明知
    為不實之事項，而使公務員登載於職務上所掌之公文書，足
    以生損害於公眾或他人者，處三年以下有期徒刑、拘役或一
    萬五千元以下罰金」，因此修正僅係將刑法施行法第1條之1
    第2項前段就刑法第214條罰金刑部分提高為30倍之規定予以
    調整換算後加以明文化，法定刑相同，故無新舊法比較之問
    題。
  ㈡核被告等所為，均係犯刑法第216條、第210條之行使偽造私
    文書罪、刑法第214條之使公務員登載不實罪。被告等就上
    開犯行，有犯意聯絡與行為分擔，為共同正犯。被告等在上
    開2份土地登記申請書及所附土地贈與所有權移轉契約書上
    ，盜蓋莊廖儷月印章、指紋，為偽造私文書之階段行為；偽
    造私文書後復持以行使，其偽造之低度行為，為行使之高度
    行為吸收，均不另論罪。又被告等係以一行為同時觸犯行使
    偽造私文書及使公務員登載不實2罪，為想像競合犯，應依
    刑法第55條規定，從一重之行使偽造私文書罪處斷。
  ㈢爰以行為人之責任為基礎，審酌被告莊國浬因見其母莊廖儷
    月身體狀況不佳、意識不清，竟起意在其母過世前先將系爭
    土地過戶登記至其子名下，而委請被告劉美雲、巫新田辦理
    過戶登記手續，其等犯罪之動機、手段、所為之危害、之前
    均無前科之素行，有本院被告前案紀錄表可參，及被告等之
    犯罪分工狀況、被告莊國浬之子因而獲得之財產價值、告訴
    人所受之損害、被告等均否認犯行，亦未賠償告訴人損失之
    犯後態度，暨被告等自述之智識程度、家庭生活經濟狀況等
    一切情狀，各量處如主文第二、三項所示之刑，並均諭知易
    科罰金之折算標準，以資懲儆。
三、沒收：
  ㈠被告等偽造之土地登記申請書及所附之土地贈與所有權移轉
    契約書，均已交予地政機關，非屬被告等所有，故不予宣告
    沒收。又被告等在上開文書上盜蓋莊廖儷月印章、捺印莊廖
    儷月指紋，因均屬真正，非偽造之印文、署押，亦不予宣告
    沒收。 
  ㈡被告等行為後，與犯罪所得沒收有關之刑法條文先後於104年
    12月30日、105年6月22日修正公布，並於105年7月1日施行
    。依修正後之現行刑法第2條第2項規定，沒收適用裁判時之
    法律。按現行刑法第38條之1第1項、第2項第2款規定：「犯
    罪所得，屬於犯罪行為人者，沒收之。但有特別規定者，依
    其規定。犯罪行為人以外之自然人、法人或非法人團體，因
    下列情形之一取得犯罪所得，亦同：二、因他人違法行為而
    無償或以顯不相當之對價取得」。系爭土地乃被告等為本案
    犯行而以贈與為原因，移轉登記至參與人莊智仁、莊智傑名
    下，為參與人莊智仁、莊智傑因他人違法行為而無償取得，
    依上開規定，系爭土地仍屬犯罪所得，應予宣告沒收，於全
    部或一部不能沒收或不宜執行沒收時，依同法第38條之1第3
    項，追徵其價額。另依刑事訴訟法第473條規定，沒收物、
    追徵財產，於裁判確定後1年內，由權利人聲請發還者，或
    因犯罪而得行使債權請求權之人已取得執行名義者聲請給付
    ，除應破毀或廢棄者外，檢察官應發還或給付之；其已變價
    者，應給與變價所得之價金。是告訴人就本案諭知沒收犯罪
    所得部分，自得依上開規定，另向檢察官為聲請，附此敘明
    。
四、撤銷改判之理由：
　　原審未詳予斟酌卷內事證，而諭知被告等均無罪，容有未洽
    。檢察官就此提起上訴，指摘原判決不當，為有理由，自應
    由本院將原判決撤銷，改判決如主文第二至四項所示。　
據上論斷，應依刑事訴訟法第369條第1項前段、第364條、第299
條第1項前段，判決如主文。　
本案經檢察官許炳文提起公訴，檢察官林弘捷提起上訴，檢察官
謝宗甫、蔡名堯到庭執行職務。
中　　華　　民　　國　　109 　年　　9 　　月　　29　　日
                  刑事第十七庭  審判長法　官 鄭水銓
                                      法　官 沈君玲
                                      法　官 李世華

以上正本證明與原本無異。
如不服本判決，應於收受送達後20日內向本院提出上訴書狀，其
未敘述上訴之理由者並得於提起上訴後20日內向本院補提理由書
（均須按他造當事人之人數附繕本）「切勿逕送上級法院」。
                                      書記官 莊佳鈴
中　　華　　民　　國　　109 　年　　9 　　月　　29　　日
附錄：本案論罪科刑法條全文
中華民國刑法第210條
（偽造變造私文書罪）
偽造、變造私文書，足以生損害於公眾或他人者，處5年以下有
期徒刑。
中華民國刑法第214條
明知為不實之事項，而使公務員登載於職務上所掌之公文書，足
以生損害於公眾或他人者，處3年以下有期徒刑、拘役或1萬5千
元以下罰金。
中華民國刑法第216條
（行使偽造變造或登載不實之文書罪）
行使第210條至第215條之文書者，依偽造、變造文書或登載不實
事項或使登載不實事項之規定處斷。